【裁判字號】    89,抗,254
【裁判日期】    890522
【裁判案由】    詐欺
【裁判全文】
台灣高等法院台南分院刑事裁定              八十九年度抗字第二五四號      Ｇ
      抗  告  人
      即自訴人    乙  ○  ○
      被      告  丙  ○  ○
右列抗告人因詐欺案件，不服台灣台南地方法院中華民國八十九年五月二十二日裁定
（八十八年度自字第七二號）提起抗告，本院裁定如左：
      主      文
抗告駁回。
      理      由
一、本件抗告意旨略以：（一）惟查刑法第三百三十九條第一項詐欺取財罪，其構成
    要件內之所謂「詐術」，乃是以欺罔之方法，使人陷於錯誤。所謂「錯誤」，乃
    因主觀認識之事實，與客觀存在之事實不符，致為不正確意思之決定。詐欺取財
    罪，以行為人欺騙他人使其陷於錯誤而為交付，從而取得本人或第三人所持有之
    財物。在行為人須有不法取得財物之意思，而實施詐欺之行為，使被害人因此欺
    罔行為，致為錯誤之意思表示，而其結果為財產上之處分，致受有損害。本件被
    告丙○○與自訴人間從八十七年三、四月間即有交易，且交易金額並無明顯增加
    ，之前的貨款均有兌現等情，僅能說明過去交易之狀況，並不足以證明八十七年
    八月間被告最後一次向自訴人購貨時，究竟是否有詐欺之犯意，故本件所應審究
    者，厥為被告丙○○於八十七年八月間最後一次向自訴人購貨時，主觀上是否有
    詐欺之犯意，而其所實施之行為，客觀上能否為詐術？（二）按自訴人自始即只
    與被告曾某聯繫交易，被告丙○○辯稱其實際上是和陳嘉生合夥云云，惟合夥乃
    其內部關係，與自訴人無涉。縱認其內部或有合夥關係，惟之前被告以黃子華之
    支票與自訴人交易均正常，獨此次例外拿甲○○之票即跳票，則是否其內部早已
    不合？倘被告內部不合，另一合夥人陳嘉生即將賴帳情況下，猶向自訴人訂貨，
    顯見其自始即有使自訴人不獲付款之預見，客觀上豈可稱無施用詐術！（三）被
    告丙○○供述前後反覆不一：八十八年十一月二日審理中被告先稱「我未與乙○○有交易」「是與我合夥之陳嘉生向自訴人訂貨」「北部（指自訴人部份）是陳
    嘉生客戶」云云，既然自訴人從未與被告曾某交易，其嗣後何以又稱「是我與陳
    嘉生一起去向乙○○訂貨」？供述前後明顯矛盾。（四）嗣被告庭呈其歷來因交
    易而交付予自訴人之支票明細，並稱「只要屬於我的部份，我都有付」，惟參諸
    前揭所述，被告丙○○已先辯稱其未與自訴人有任何交易，既無交易，又怎會有
    屬於他的部份？足見八十七年八月間之訂購行為，係被告丙○○與自訴人之交易
    ，其辯詞乃卸責之詞。（五）被告丙○○自承於第一張票跳票前即與自訴人協商
    ，自訴人同意找陳嘉生處理云云（參八八．十一．二開庭錄音帶），被告除應就
    其所述之事舉證以實其說外，由被告所述，可知被告早知系爭支票會跳票，在此
    預見下，被告猶交付予自訴人以為支付貨款之用，其主觀上顯有詐欺之不法犯意
    而施用詐術甚明。（六）被告丙○○另稱甲○○亦屬陳嘉生客戶，伊並未經手該
    二張支票云云，亦非事實，蓋被告甲○○於八八．三．二審理中即稱，是透過陳
    嘉生介紹認識丙○○，並稱是因向丙○○買鐘錶而交付支票與丙○○。可知被告
    甲○○確係將支票交與被告丙○○無誤，丙○○稱該二張支票並未經手云云，顯
    係卸責之詞。（七）假如甲○○所稱：「是我向丙○○買鐘錶，共七十萬元之鐘
    錶，因該批鐘錶有瑕疵，我鐘錶退還給他，他應將四張支票還我，但他只還我二
    張，所以我才未兌現。」云云為真實（八八．三．二筆錄參照），則被告丙○○
    在預見所持之二張支票必不能兌現，或不能兌現亦不違背其本意之情況下，仍故
    意將該二張支票寄給自訴人，致使自訴人不疑有他，旋即將價值八十五萬元之鐘
    錶零件寄交被告丙○○，被告丙○○如何能謂全無詐欺之犯意？又如何能謂毫無
    施用詐術可言？為此，提起本件抗告，請求將原裁定撤銷，另為適法之裁定等語
    。
二、按法院或受命推事（法官）於自訴案件第一次審判期日前，訊問自訴人及蒐集或
    調查證據，於發現案件係民事或利用自訴程序恫嚇被告者，得曉諭自訴人撤回自
    訴；第一項訊問及調查結果，如認為案件有刑事訴訟法第二百五十二條至第二百
    五十四條之情形者，得以裁定駁回其自訴，同法第三百二十六條第一項、第三項
    分別定有明文。次按刑法第三百三十九條第一項詐欺罪之成立，以意圖為自己或
    第三人不法所有，施詐術使人將本人或第三人之物交付為要件，所謂以詐術使人
    交付，必須被詐欺人因其施用詐術而陷於錯誤，若所用方法，不能認為詐術，亦
    不致使人陷於錯誤，即不構成該罪，亦經最高法院著有四十六年台上字第二六０
    號判例足資參照。
三、本件抗告人即自訴人認被告丙○○、甲○○二人涉有詐欺罪嫌，無非端以被告丙○○於民國（下同）八十七年八月間前來台南市○○區○○路五段二二三巷二五
    弄三號自訴人住處，向自訴人購買價值新台幣（下同）八十五萬元之鐘錶零件一
    批，並於同年十月寄來甲○○所簽發之支票二紙（面額均為四十二萬五千元，發
    票日分別為八十七年十月二十五日、八十七年十一月二十五日）予自訴人，自訴
    人旋即於同月間將價值八十五萬元之鐘錶零件寄交被告丙○○。惟俟後自訴人提
    示該二張支票均不獲兌現，被告丙○○於退票後均避不見面，且將聯絡電話換掉
    等情為論據。
四、經查：
（一）被告甲○○、丙○○於原審均堅決否認涉有詐欺犯行，甲○○辯稱：伊並不認
      識自訴人，丙○○是透過陳嘉生介紹認識的，是伊向丙○○買鐘錶，因該鐘錶
      有瑕疵，伊將鐘錶退還給他，他並未將四張支票還伊，只還二張，所以伊才未
      兌現等語；丙○○則辯稱：伊與陳嘉生合夥自八十七年三、四月間即開始向自
      訴人訂貨，之前貨款均有給付，八十七年八月間該筆帳係因陳嘉生另賣貨給被
      告甲○○，故從甲○○處取得支票，轉而將甲○○的票交予自訴人作為貨款，
      然甲○○因不滿該批貨而退貨，因而不願兌現支票，伊曾為該二張票去找自訴
      人希望將該票取回，但自訴人不答應等語。
（二）經原審訊問自訴人對於被告甲○○、丙○○所稱上情時，自訴人答以：「我只
      認識丙○○；他們（指被告甲○○與丙○○）之間的關係，我並不清楚。」、
      「（與丙○○何時開時交易？）八十七年三、四月份開始交易，之前的貨款都
      有兌現，交易的金額多差不多。」、「（被告有無去向你要回甲○○的票？）
      有的，但票已轉出去給別人了。」、「（丙○○何時去找你要回甲○○的票？
      ）應該是八、九月間，已記不太清楚」（參原審卷第五十六頁、第一百六十六
      頁至一百六十八頁），參以證人黃子華（即被告丙○○之會計）證稱：「我們
      收到甲○○的票就馬上寄給施昆林，後來甲○○退貨，我們有去向施昆林說要
      將甲○○的票要回來，但他不願意；我們在八月二十九日將貨退給施昆林，甲○○是在之前將貨退給我們。」（參原審卷第一百六十八頁），足認被告甲○○、丙○○上開所述並非子虛。被告丙○○與自訴人間既從八十七年三、四月
      間即有交易，且交易金額並無明顯增加，之前貨款亦均有兌現，且被告丙○○
      於被告甲○○退貨，知悉被告甲○○之票有問題後，即於八十七年八、九月間
      向自訴人要求索回，並隨即於八月二十九日將貨退給施昆林，則實難認被告丙○○於向自訴人訂貨之初即有施用詐術之行為，而被告甲○○縱如自訴人所稱
      ，係向被告丙○○購買鐘錶而交付該等支票，然其交付該等支票既係為購買鐘
      錶，更無向自訴人施用詐術之行為可言，況查被告甲○○認貨有瑕疵，甲○○
      隨即退貨，益見渠並無不法所有之意圖，揆之上開判例意旨，被告等之行為與
      刑法第三百三十九條第一項之詐欺取財行為尚屬有間，顯難論以詐欺取財罪，
      此外，復查抗告人無其他證據足資認定被告等二人有何詐欺犯行，應認被告罪
      嫌不足，並本件係屬民事糾紛，應另循民事途徑解決為是。
（三）綜上所述，原審法院裁定駁回抗告人之自訴，並無違誤，抗告論指指摘原裁定
      不當，求為撤銷，非有理由，應予駁回。
五、據上論結，應依刑事訴訟法第四百十二條，裁定如主文。
中    華    民    國      八十九      年      八      月  七        日
                                  臺灣高等法院臺南分院刑事第四庭
                                      審判長法官  陳    義    仲
                                            法官  徐    財    福
                                            法官  宋    明    蒼
右正本證明與原本無異。
不得再抗告。
                                      法院書記官  余    素    美
中    華    民    國      八十九      年      八      月      八        日


司法院資訊處製作；財團法人民間司法改革基金會備份。
